【裁判字號】    97,訴,1154
【裁判日期】    980204
【裁判案由】    給付借款
【裁判全文】
臺灣臺南地方法院民事判決              97年度訴字第1154號
原      告  第一商業銀行股份有限公司
法定代理人  甲○○
訴訟代理人  戊○○
            鄭曉東律師
            魏緒孟律師
被      告  丙○○○○○○○○.
訴訟代理人  林士龍律師
            彭大勇律師
被      告  丁○○
            乙○○
上列當事人間請求給付借款事件，經本院於民國98年1月21日言
詞辯論終結，判決如下：
    主      文
被告丁○○、乙○○應連帶給付原告新台幣肆佰萬元，及自民國
八十七年十二月二十六日起至清償日止，按年息百分之五計算之
利息，並自民國八十八年一月二十七日起至民國八十八年七月二
十六日止，按上開利率百分之十，自民國八十八年七月二十七日
起至清償日止，按上開利率百分之二十計算之違約金。
原告其餘之訴駁回。
訴訟費用新台幣肆萬零陸佰元，由被告丁○○、乙○○連帶負擔
新台幣參萬零陸佰元，原告負擔新台幣壹萬元。
    事實及理由
一、按法定代理人之代理權消滅者，訴訟程序在有法定代理人或
    取得訴訟能力之本人，承受其訴訟以前當然停止。但有訴訟
    代理人時，不適用之，民事訴訟法第170條、第173條分別定
    有明文。查本件原告第一商業銀行股份有限公司之法定代理
    人於民國97年7月10日由張兆順變更為甲○○，業據原告提
    出該行97年7月14日一董會字第17144號函1份為證，堪認屬
    實，又甲○○已依法於97年11月10日具狀向本院聲明承受訴
    訟，並由本院送達繕本予被告，是本件訴訟原告之法定代理
    人已由甲○○承受訴訟，合先敘明。
二、按訴狀送達後，原告不得將原訴變更或追加他訴，但請求之
    基礎事實同一；擴張或減縮應受判決事項之聲明者，不在此
    限，民事訴訟法第255條第1項第2款、第3款定有明文。而所
    謂請求之基礎事實同一，乃指變更或追加之訴與原訴之主要
    爭點有其共同性，各請求利益之主張在社會生活上可認為同
    一或關連，而就原請求之訴訟及證據資料，於審理繼續進行
    在相當程度範圍內具有同一性或一體性，得期待於後請求之
    審理予以利用，俾先後兩請求在同一程序得加以解決，避免
    重複審理，進而為統一解決紛爭者即屬之（最高法院91年台
    抗字第28號、90年度台抗字第519號裁定意旨參照）。本件
    原告於起訴時原請求被告黃金春給付新台幣（下同）400萬
    元及按年息百分之11計算之利息、違約金；嗣於起訴狀繕本
    送達後，追加丁○○、乙○○為被告，請求被告3人應連帶
    給付400萬元及按年息百分之5計算之利息、違約金。查原告
    係依據簽立日期85年9月25日之擔保放款借據（下稱系爭借
    據）請求被告3人連帶給付借款，而原告起訴時亦係依據系
    爭借據請求被告黃金春給付借款，可見原告追加請求之基礎
    事實，與原請求之基礎事實相同，揆諸前揭規定，原告為上
    開訴之追加，並無不合，應予准許。
三、本件被告丁○○、乙○○經合法通知，均未於最後言詞辯論
    期日到場，核無民事訴訟法第386條所列各款情形，爰依原
    告之聲請，由其一造辯論而為判決。
四、原告主張：被告丁○○邀同被告乙○○及訴外人黃主路為連
    帶保證人，於89年9月25日向原告（原為台南縣七股鄉農會
    ，嗣經財政部於90年9月14日函准由原告受讓該農會信用部
    ）借款400萬元，約定借款期限自85年9月25日起至92年9月2
    5日止，利息按台南縣七股鄉農會之基本放款利率加年息百
    分之2.5計算，並隨同台南縣七股鄉農會之基本放款利率變
    動調整，本金自87年9月25日起以每6個月為1期，共分10期
    攤還，每期攤還本金40萬元，並約定如有一期未履行時，即
    喪失期限利益並視為全部到期，除須按原約定利率計付利息
    外，其逾期在6個月以內，按上開利率百分之10，逾6個月以
    上部分，則按上開利率百分之20計付違約金。詎被告丁○○
    僅繳息至87年12月25日，即未按期繳納利息，現尚積欠本金
    400萬元。嗣訴外人黃主路於89年12月4日死亡，被告黃金春
    係黃主路之繼承人，對被繼承人黃主路之債務，應負清償責
    任。為此，爰依消費借貸、連帶保證及繼承之法律關係，請
    求被告3人連帶給付欠款、遲延利息及違約金等語。並聲明
    ：被告3人應連帶給付原告400萬元，及如主文第1項所示之
    利息與違約金。
五、被告方面：
（一）被告黃金春以：
（１）黃主路並無保證行為，故被告黃金春無需繼承此項保證債
      務：查訴外人黃主路為民國1年生，於85年丁○○與七股
      鄉農會簽署系爭借據時黃主路已84歲，縱丁○○有借貸，
      衡情，依黃主路之狀況難認知道保證之意義為何，如何為
      保證之意思表示？因此被告否認黃主路有擔任連帶保證人
      之行為。故系爭借據縱有黃主路之簽名印文，亦難認係黃
      主路所為之保證行為，亦即被告否認系爭借據上「黃主路
      」之簽名為黃主路所簽，亦否認印文之印章為黃主路所有
      。系爭借據之「經辦」、「驗印」皆為「乙○○」，且無
      其他對保人員註明對保時間、地點及簽名，而乙○○與丁○○為堂兄弟，可見應是乙○○利用其擔任七股鄉農會職
      員之機會，未經黃主路之同意而冒用不知情且年事已高之
      黃主路之名義而為保證行為，以利丁○○能順利借貸。
（２）又「按繼承人對於繼承開始後，始發生代負履行責任之保
      證契約債務，以因繼承所得之遺產為限，負清償責任」、
      「繼承在民法繼承編中華民國97年1月4日前開始，繼承人
      對於繼承開始後，始發生代負履行之保證契約債務，由其
      繼續履行債務顯失公平者，得以所得遺產為限，負清償責
      任」，民法第1148條及民法繼承編施行法第1之2條第1項
      所明文。縱鈞院認黃主路有為保證行為，被告黃金春應繼
      承訴外人黃主路之連帶保證債務，然查，主債務人丁○○
      昔日借貸時有以不動產為原告設定抵押且尚未被拍賣，則
      原告仍有債權之擔保，應先對該擔保物取償，且款項既均
      係丁○○等人領取花用，則若令無辜且事前均不知有此項
      保證債務之被告黃金春負責，顯失公平，因此原告之主張
      即無理由。
（３）被告丁○○已否認其有向原告借貸系爭款項，系爭借據之
      簽名非丁○○、黃主路親簽，印章亦不符，可見本件借貸
      及保證之意思均不成立等語，資為抗辯。並聲明：原告之
      訴駁回。
（二）被告丁○○以：
（１）被告丁○○否認有上開借款，本件應無借貸關係存在：依
      系爭借據觀之，該借款人之簽名非被告丁○○本人所為，
      且該文件上所蓋之印章，亦非被告丁○○本人所持有使用
      ，被告否認之，請原告舉證證明其真正。被告丁○○並無
      向原告借貸之意思表示，意即雙方並無借貸意思表示一致
      之事。
（２）原告指稱系爭借據上之印章曾使用於被告昭堂之其他借款
      云云。然被告丁○○確實未辦理系爭借款，亦未授權他人
      代為辦理，原告不得以乙只既非印鑑章，亦非銀行原留印
      鑑之印章，在被告丁○○未親自到場辦理貸款之狀況下，
      核准貸款後，強要求被告丁○○應對此非其本意之借貸負
      責。本件借款，被告丁○○不知情，亦未同意，並不曾親
      自簽名、蓋章，更未授權他人代為辦理。依民法第153條
      第l項、第167條規定，本件債務並未成立。
（３）本件貸與人台南縣七股鄉農會為金融機構，對於放款、對
      保之程序，除依主管機關所訂之準則外，其內部自有嚴格
      之確認、審核、控管程序，以確保放款之回收，避免呆帳
      。惟本件借款名義人與台南縣七股鄉農會負責承辦本件放
      款業務人員即乙○○為堂兄弟關係，則乙○○非但為本件
      借款之經辦人員，又身兼本件借款之連帶保證人，與銀行
      放款程序顯然有違，顯見台南縣七股鄉農會對於貸款業務
      控管鬆散，且未落實對保程序至為明確。
（４）本件若非因原告內部控管不周，承辦人員未依借貸放款之
      正規程序把關處理，如何會衍生此等主債務人未親自到場
      辦理而仍核准放貸之情形，原告不得將其控管不周所造成
      之損害強加諸於被告身上等語，資為抗辯。並聲明：原告
      之訴駁回。
（三）被告乙○○未於言詞辯論期日到場，亦未提出書狀作何聲
      明或陳述。
六、兩造不爭執事項：
（一）系爭借據上記載：被告丁○○為借款人，訴外人黃主路及
      被告乙○○為連帶保證人，向台南縣七股鄉農會借款400
      萬元，約定借款期限自85年9月25日起至92年9月25日止，
      利息按台南縣七股鄉農會基本放款利率加年息百分之2.5
      計算，並隨同台南縣七股鄉農會基本放款利率變動調整，
      按月攤還本息，並約定如有一期未履行時，即喪失期限利
      益並視為全部到期，除須按原約定利率計付利息外，其逾
      期在6個月以內，按上開利率百分之10，逾6個月以上部分
      ，則按上開利率百分之20計付違約金。上開借款僅繳息至
      87年12月25日，即未按期繳納利息，現尚積欠本金400萬
      元。
（二）訴外人黃主路於89年12月4日死亡，被告黃金春為其繼承
      人。
（三）被告乙○○與丁○○係堂兄弟，系爭借據簽立時，被告乙○○係七股鄉農會職員。
（四）黃主路曾於85年1月8日向七股鄉農會借款，當時黃主路僅
      在擔保放款借據上按指印，並未簽名，在黃主路指印下，
      由被告黃金春、乙○○簽名當見證人。
（五）被告丁○○於84年3月30日曾向七股鄉農會借款300萬元，
      並簽立擔保放款借據1紙，嗣因該300萬元借款未清償，經
      七股鄉農會聲請本院核發支付命令確定後，由原告聲請強
      制執行，但執行無結果，由本院核發93年度執字第22807
      號債權憑證。
（六）被告乙○○於台灣高等法院台南分院97年度上字第17號清
      償債務案件審理時，以證人身分證稱：84年3月30之擔保
      放款借據是丁○○自己辦理，並由我（指被告乙○○）經
      辦。
七、得心證之理由：
    本案爭執之關鍵在於：被告丁○○是否係系爭借據之借款人
    ？訴外人黃主路有無擔任系爭借據之連帶保證人？經查，
（一）被告丁○○是否係系爭借據之借款人？
（１）查被告丁○○於84年3月30日曾向七股鄉農會借款300萬元
      ，並簽立擔保放款借據1紙，嗣因該300萬元借款未清償，
      經七股鄉農會聲請本院核發支付命令確定後，由原告聲請
      強制執行，但執行無結果，由本院核發93年度執字第2280
      7號債權憑證，此為兩造所不爭執，堪認被告丁○○確於8
      4年3月30日向七股鄉農會借款300萬元，且上開84年3月30
      日之擔保放款借據上「丁○○」之印文係被告丁○○本人
      之印章所蓋。
（２）按借據內印章及作押房契既均屬真正，雖由他人代為立據
      而除有確切反證外，自應推定為本人授權行為（最高法院
      37年度上字第8816號判例參照）。經查，除系爭借據外，
      被告丁○○另於84年3月30日向七股鄉農會借款300萬元，
      且該84年3月30日之擔保放款借據上「丁○○」之印文係
      被告丁○○本人之印章所蓋，已如前述，而經本院當庭勘
      驗系爭借據上「丁○○」之印文與上開84年3月30日借據
      上「丁○○」之印文結果，上開二印文相符，有本院97年
      12月10日言詞辯論筆錄在卷可稽，可見上開二印文顯係同
      一枚印章所蓋印。84年3月30日之擔保放款借據上「丁○○」之印文既係被告丁○○本人之印章所蓋，系爭借據上
      「丁○○」之印文與上開84年3月30日借據上「丁○○」
      之印又係同一枚印章所蓋印，足見系爭借據上「丁○○」
      之印文係被告丁○○本人之印章所蓋。系爭借據上「丁○○」之印文既係被告丁○○本人之印章所蓋，則縱非被告
      丁○○本人所親為，依上開判例說明，亦應推定為被告丁○○授權他人所為，而被告丁○○就系爭借據上「丁○○
      」之印文係他人盜用其印章所為乙節，又未能提出確切之
      證據足資證明，或供本院調查以實其說，自不能憑其無法
      查與事實相符之陳述遽採為有利其之認定。系爭借據上「
      丁○○」之印文既係被告丁○○本人所蓋或被告丁○○授
      權他人所蓋，則原告主張被告丁○○係系爭借款之借款人
      ，應可採信。
（二）訴外人黃主路有無擔任系爭借據之連帶保證人？
      按當事人主張有利於己之事實者，就其事實有舉證之責任
      ，民事訴訟法第277條前段定有明文。原告主張訴外人黃
      主路擔任系爭借款之連帶保證人，然為被告所否認，並辯
      稱：系爭借據上「黃主路」之印文及簽名皆非訴外人黃主
      路所為等語，則原告對上開有利於己之事實，自應舉證證
      明。然查，原告並未提出任何證據證明系爭借據上「黃主
      路」之印文及簽名係訴外人黃主路所為，且本院依原告之
      聲請向台南縣七股鄉戶政事務所、七股鄉農會調閱黃主路
      留存於上開機關之印文，亦與系爭借據上「黃主路」之印
      文及簽名不符，原告主張系爭借據上「黃主路」之印文及
      簽名係訴外人黃主路所為，已難採信。再者，黃主路曾於
      85年1月8日向七股鄉農會借款，當時黃主路僅在擔保放款
      借據上按指印，並未簽名，在黃主路指印下，由被告黃金
      春、乙○○簽名當見證人，已如前述，顯見黃主路於85年
      1月8日向七股鄉農會借款時，因黃主路不會簽自己之姓名
      ，七股鄉農會為慎重起見，除要求黃主路在該借據上按指
      印外，並要求被告乙○○及黃主路之子黃金春在黃主路指
      印下簽名當見證人，倘若黃主路確同意擔任系爭借款之連
      帶保證人，為何七股鄉農會不要求黃主路依上開方式處理
      ？顯見系爭借據上「黃主路」之印文及簽名應非黃主路所
      為。
（三）原告主張被告乙○○係系爭借款之連帶保證人，業據提出
      擔保放款借據1紙為證，被告乙○○則未於言詞辯論期日
      到場爭執，亦未提出書狀以供本院參酌，自堪信原告此部
      分之主張為真實。
八、綜上所述，被告丁○○、乙○○分別係系爭借款之借款人、
    連帶保證人，則原告本於消費借貸、連帶保證之法律關係，
    請求被告丁○○、乙○○連帶給付400萬元，及如主文第1項
    所示之利息與違約金，為有理由，應予准許。訴外人黃主路
    並未擔任系爭借款之連帶保證人，已如前述，則原告本於連
    帶保證及繼承之法律關係，請求被告黃金春應與被告丁○○
    、乙○○連帶給付400萬元，及如主文第1項所示之利息與違
    約金，自屬無據，應予駁回。又本件訴訟費用40,600元（第
    1審裁判費）應由敗訴之被告丁○○、乙○○連帶負擔30,60
    0元，原告負擔10,000元，爰確定如主文第3項所示。
九、訴訟費用負擔之依據：民事訴訟法第79條、第85條第2項、
    第87條第1項。
中    華    民    國    98    年    2     月     4    日
                  民事第一庭    法  官  蘇正賢
以上正本係照原本作成
如對本判決上訴，須於判決送達後20日內向本院提出上訴狀
中    華    民    國    98    年    2     月     4    日
                                書記官  陳美萍


司法院資訊處製作；財團法人民間司法改革基金會備份。
